【裁判字號】    97,訴,261
【裁判日期】    971014
【裁判案由】    履行契約等
【裁判全文】
臺灣彰化地方法院民事判決  97年度訴字第261號
原      告  戊○○
            己○○
共      同
訴訟代理人  柯開運律師
被      告  丙○○○
            丁○○
            乙○○
            陳沛青即陳美秀
            陳若綺即陳碧枝
            甲○○○○○○
            庚○○
上列當事人間請求履行契約等事件，本院於民國97年9月30 日言
詞辯論終結，茲判決如下：
    主  文
被告丁○○、甲○○○○○○、乙○○、陳沛青即陳美秀、陳若
綺即陳碧枝、庚○○應協同原告就被繼承人陳振所有、坐落彰化
縣鹿港鎮○○段六○一地號、地目田、面積二七○○平方公尺土
地辦理所有權繼承登記後，將其中應有部分一○○○○分之五五
五五移轉登記予原告戊○○，其中應有部分一○○○○分之四四
四五移轉登記予原告己○○。
原告其餘之訴駁回。
訴訟費用新臺幣伍萬伍仟零柒拾陸元由原告共同負擔七分之二，
餘由被告丁○○、甲○○○○○○、乙○○、陳沛青即陳美秀、
陳若綺即陳碧枝共同負擔。
    事實及理由
一、原告起訴主張：
  (一)坐落彰化縣鹿港鎮○○段601地號、地目田、面積2700平
      方公尺土地(下稱系爭土地)原為原告及被告庚○○之父陳
      振所有，訴外人陳振之被繼承人為長子即訴外人陳鎮陽、
      次子即原告戊○○、三子即原告己○○、四子即訴外人陳
      榮福及五子庚○○，因訴外人陳榮福、陳鎮陽先後於民國
      42年10月26日、93年7月25日死亡，而訴外人陳鎮陽遺有
      配偶即被告丙○○○及子女即被告丁○○、甲○○○○○○、乙○○、陳沛青即陳美秀、陳若綺即陳碧枝(下稱丁○○等5人)，陳榮福則無子嗣，先予敘明。
  (二)訴外人陳振生前曾於93年9月12日邀同原告戊○○、己○○及被告丙○○○、庚○○等4人就系爭土地及訴外坐落
      同段705、697、698地號土地及門牌號碼彰化縣鹿港鎮東
      崎里打鐵巷16之2號左邊鐵造房屋及同巷18之11、12號房
      屋訂立不動產移轉分配書，約明將上開房地分別贈與原告
      戊○○等4人，其中訴外人陳振於88年12月20日先將坐落
      彰化縣鹿港鎮○○段705地號土地以贈與為原因移轉登記
      予被告庚○○，而被告庚○○亦已於96年5月14日將同段
      705地號應有部分1000分之431土地移轉登記予被告丙○○○，又訴外人陳振亦已於93年11月25日將坐落同段697 、
      698地號應有部分180分之5以贈與為原因移轉登記予被告
      丙○○○，惟依上開不動產移轉分配書第1條約定，「鹿
      港鎮○○段601地號土地一筆移轉於戊○○10000分之5555
      、己○○10000分之4445」，被告自應配合辦理系爭土地
      之移轉登記至明，惟訴外人陳振於96年5月17日死亡後，
      詎經原告屢催，被告仍置之不理，為此爰依上開不動產移
      轉分配書及不當得利之法律關係提起本訴等語。
  (三)關於系爭不動產移轉分配書之性質應為贈與，而訴外人陳
      鎮陽之直系血親卑親屬即被告丁○○等5人係基於代位繼
      承其等被繼承人陳鎮陽之地位負履行上開分配書約定之義
      務，自無主張同時履行抗辯之虞，被告丙○○○之抗辯顯
      於法有誤，殊無足採。並聲明：被告應協同原告就被繼承
      人陳振所有系爭土地辦理所有權繼承登記後，將其中應有
      部分10000分之5555移轉登記予原告戊○○，其中應有部
      分10000分之4445移轉登記予原告己○○；訴訟費用由被
      告負擔。
二、被告均稱對不動產移轉分配書無意見，其中被告庚○○則稱
    ，同意協同原告就系爭土地所有權辦理移轉登記。其餘被告
    則不同意配合辦理登記，另被告丙○○○則不同意原告之請
    求，因依上開分配書第4條約定，原告自應將坐落同段702地
    號土地上門牌號碼彰化縣鹿港鎮東崎里打鐵巷16之2號左邊
    鐵造房屋含其基地27坪移轉予被告丙○○○，原告卻拒不履
    行，故被告丙○○○亦不同意原告就系爭土地所有權移轉登
    記之請求等語。除被告庚○○外均聲明：原告之訴駁回。
三、查本件原告主張被繼承人陳振，業於96年5月17日死亡，原
    告二人及被告庚○○為其繼承人，另訴外人陳鎮陽及陳榮福
    則早於93年7月25日、42年10月26日死亡，其中訴外人陳榮
    福未遺有子嗣，訴外人陳鎮陽遺有配偶即被告丙○○○及子
    女即被告丁○○、甲○○○○○○、乙○○、陳沛青即陳美
    秀、陳若綺即陳碧枝等人。又被繼承人陳振死亡後遺有系爭
    鹿港鎮○○段601地號等筆土地，陳振生前於93年9月12日與
    丙○○○、庚○○及原告2人立有不動產移轉分配書，其中
    第1條約定將系爭土地移轉予原告2人等情，業據原告提出土
    地登記謄本、繼承系統表、戶籍謄本、除戶謄本、不動產移
    轉分配書等件為證，且為被告所不爭執，堪認原告此部分之
    主張為真實。
四、按稱贈與者，謂當事人約定，一方以自己之財產無償給與他
    方，他方允受之契約；且繼承人自繼承開始時，除本法另有
    規定外，承受被繼承人財產上之一切權利義務；繼承人對於
    被繼承人之債務，負連帶責任；第1138條所定第一順序之繼
    承人，有於繼承開始前死亡或喪失繼承權者，由其直系血親
    卑親屬代位繼承其應繼分，民法第406條、第1148條前段、
    第1153條及第1140條分別定有明文。經查：依據原告提出之
    戶籍謄本及繼承系統表，本件原告、被告庚○○及訴外人陳
    鎮陽均為被繼承人陳振之子，又因訴外人陳鎮陽早於被繼承
    人陳振死亡，故依民法第1140條之規定，訴外人陳鎮陽部分
    應由其子女即被告丁○○、甲○○○○○○、乙○○、陳沛
    青即陳美秀、陳若綺即陳碧枝等人代位繼承。則系爭土地之
    贈與人陳振業於96年5月17日死亡，原告及被告庚○○、丁○○、甲○○○○○○、乙○○、陳沛青即陳美秀、陳若綺
    即陳碧枝等人既均為其法定繼承人或代位繼承人，業如前述
    ，則原告本於贈與契約及繼承之法律關係，依上開法條規定
    請求除被告丙○○○外之被告等就系爭地號土地之全部辦理
    繼承登記後，依前述分配比例，協同原告就系爭贈與土地所
    有權辦理移轉登記與原告，洵屬正當，應予准許。至被告丙○○○部分，因其並非訴外人陳振之繼承人或代位繼承人，
    且贈與契約為單務契約，雖上開不動產分配書係陳振與原告
    2 人及被告丙○○○、庚○○等人所共立，然核其內容乃陳
    振將其名下不動產分配予丙○○○等4人，故若將該分配書
    之性質解為贈與，則該分配書之贈與關係應係分別存在於陳
    振與各筆土地之受分配人間，準此，被告丙○○○應非系爭
    土地之贈與契約當事人，依法自無協同辦理系爭土地所有權
    移轉登記之義務，從而原告起訴請求被告丙○○○應協同原
    告就其被繼承人陳振所有之系爭土地辦理所有權繼承登記後
    ，將其中應有部分10000分之5555移轉登記予原告戊○○，
    其中應有部分10000分之4445移轉登記予原告己○○部分，
    為無理由，應予駁回。
五、本件判決之基礎已臻明確，兩造其餘攻擊、防禦方法及證據
    資料，經核與本件判決結果不生影響，爰不一一予以論述，
    附此敘明。
六、本件原告支出本訴訴訟費用54460元、地政規費4000元，被
    告丙○○○預支證人旅費616元，其中地政規費並非本件訴
    訟之必要費用，尚難准許，應予剔除，故本件訴訟費用核為
    55076元，則依兩造勝敗比例，並審酌被告庚○○已就原告
    之請求逕行認諾，其部分，原告無起訴請求之必要，故認本
    件訴訟費用應由原告共同負擔七分之二，餘由被告丁○○、
    甲○○○○○○、乙○○、陳沛青即陳美秀、陳若綺即陳碧
    枝共同負擔。
七、訴訟費用負擔之依據：民事訴訟法第79條、第80條、第85條
    第1項前段。
中    華    民    國     97     年   10    月   14    日
                      民事第一庭    法  官  葛永輝
以上正本係照原本作成。
如對本判決上訴，須於判決送達後20日內向本院提出上訴狀。
中    華    民    國     97     年   10    月   15    日
                                書記官  楊美芳


司法院資訊處製作；財團法人民間司法改革基金會備份。
